臺灣臺北地方法院民事判決　　　　　　　94年度訴字第1666號
原　　　告　丁○○
被　　　告　乙○○
被　　　告　戊○○○
訴訟代理人　丙○○
　　　　　　己○○
上列當事人間不動產所有權移轉登記事件，本院於民國94年8月2
日言詞辯論終結，判決如下：
    主  文
被告應將坐落台北市○○區○○段二小段一八五地號、面積五一
平方公尺土地，及台北市○○區○○段二小段三七建號、面積八
十七點六六平方公尺之本國式加強磚造二層樓房 (門牌號碼台北
市○○區○○路一段二三七巷三號），三分之一所有權移轉登記
予原告。
訴訟費用由被告負擔。
    事實及理由
一原告起訴主張：原告與被告乙○○、訴外人張明滋（戊○○○
  之被繼承人）為親兄弟，於民國50年11月10日合購坐落台北市
  中正區○○段○○段185地號土地，門牌號碼為台北市○○路○
  段237 巷3號（舊門牌號為台北市○○街20巷44弄1之3號）之
  房屋（37 建號）及其基地，因登記當時未登記為原告丁○○
  及被告乙○○、訴外人張明滋3人共有，因原僅有口頭約定，
  為保障未登記所有權者即原告之權益，故由甲○○於50年12月
  8日補寫承諾書，並由立書人丁○○、乙○○、張明滋、甲○○4兄弟親自簽名蓋章。依承諾書第1條約定，系爭不動產以被
  告乙○○及張明滋名義登記為所有權人，原告仍持有1/3所有
  權，由原告信託予被告乙○○及張明滋，由其共同管理使用，
  嗣原告業於93年7月8日通知被告終止信託關係，為此，爰依上
  開承諾書第1條之約定，請求被告履行契約。並聲明：如主文
  所示。
二被告乙○○則以：原告、被告乙○○及張明滋所合購系爭房屋
  之資金來源，係由甲○○、原告及被告乙○○（張明滋當時尚
  未找到適合工作）每月薪水都交給父母張金鳳、張陳滿作為全
  家生活費用，節餘款則為原告4兄弟儲存，從中提出120,000元
  作為購買房屋之用，當時房屋總價（含代書費、契稅等費用）
  合計為120,000元，嗣原告及被告乙○○授權張明滋處理購屋
  事宜，惟張明滋竟僅將系爭不動產登記為伊1人所有，為此原
  告4兄弟共同簽定承諾書，以保障原告權益等語。
  被告戊○○○則以：承諾書訂定當時並無信託法，原告不應片
  面宣稱該書為信託契約，況系爭不動產並非原告財產，亦無從
  交付信託，又稱信託者應以委託人已登記或註冊之財產為信託
  標的物，且須經信託登記始得對抗第3人，系爭不動產之登記
  名義人為被告2人共有，並未登記原告之名，再者，原告亦無
  法證明該承諾書之真偽，原告否認該承諾書之形式上真正，從
  而原告無權主張系爭不動產之所有權，其以信託關係主張其對
  於該系爭不動產之所有權於法無據。又證人甲○○始終無法交
  代購屋詳情，時而主張房屋是祖先遺留的財產，時而主張是兄
  弟3人共同出資，後又宣稱其自掏腰包出了30,000元，其說明
  該承諾書是由他親筆撰寫，而該承諾書第2條記載：「為購房
  屋向外貸借之款項由丁○○等3人共同負責清還。」因原告及
  證人皆提不出向外借款之實據，嗣復表示購買該系爭房屋「絕
  無對外借貸」情形，關於購屋的總價亦無法交代清楚，其反覆
  矛盾之證詞實難採信。退步言之，承諾書提及系爭不動產之所
  有人權利義務均等，原告主張其對於系爭不動產之權利，卻未
  闡述其義務之部分，伊從未繳納系爭不動產之各項稅捐，且依
  據該承諾書，購屋借貸之款項應由兩造3人共同負擔，及原告
  陳稱負擔系爭不動產之修繕費用，原告均應舉證證明之。本件
  事實上係張明滋於50年9至10月間支付全部價金購買系爭房屋
  ，51年4月10首次登記產權為張明滋、乙○○2人，與原告所稱
  由張明滋1人獨佔系爭房屋之說法不符。該承諾書日期為50年
  12月8日，但直至90年3月9日訴外人張明滋過世，原告均未曾
  出面主張系爭不動產1/3所有權，而是俟繼承人依法繼承後才
  突然向被告戊○○○主張，距離承諾書發生日期已逾40餘年，
  原告以一紙未經證實真假的承諾書並以被告戊○○○不知當年
  詳情為藉口，且不在張明滋在世及過世之時提出此事，卻選擇
  死無對證的情況侵害被告戊○○○之財產權等語。並聲明：原
  告之訴駁回。
三兩造不爭執之點：
  (一)50年9至10月間，張明滋交付全部價金予出賣人購買系爭不
    動產（94年6月24日言詞辯論筆錄，證人甲○○證詞，見本
    院卷第44頁；原告辯論意旨狀，見本院卷第78頁）。
  (二)被告戊○○○為張明滋之繼承人。
  (三)原告於93年7月8日以郵局存證信函通知被告自93年7月8日起
    終止信託關係（郵局存證信函暨回執，見本院簡易庭卷第12
    、13、17頁）。
四本件被告戊○○○辯以：否認承諾書之形式上真正，且其非承
  諾書當事人，亦非簽字人，且承諾書訂定當時並無信託法，原
  告不應片面宣稱該書為信託契約。原告主張：承諾書簽訂當時
  尚未訂定信託法，依民法第1條規定，當時原告交由被告乙○○及張明滋共同管理使用，亦為信託行為，被告戊○○○仍應
  履行承諾書之約定。故本件之爭點在於：原告與被告乙○○、
  張明滋間是否確有訂定系爭承諾書而成立信託關係？經查：
  (一)原告提出之承諾書記載：「一立書人丁○○、張明滋、乙○○等3人於50年12月8日共同出購買房屋坐落台北市○○街20
    巷44弄1號之3乙棟用張明滋、乙○○名義登記，但丁○○仍
    持有1/3之所有權今後權利義務均等。二為購買房屋向外貸
    借之款項由丁○○等3人 (房屋所有權人)共同負責清還。三
    丁○○、乙○○、張明滋等人願意於52年12月30日搬出台北
    市○○○路○段10巷7號原住址並不得再向甲○○提出財產財
    物金錢等一切要求。四恐口無憑，特此立書為憑，本承諾書
    ，繕寫兩份由甲○○、丁○○各持乙份　立書人丁○○、張
    明滋、乙○○、甲○○　50年12月8日」 (見本院卷第21頁)
  (二)承諾書中記載之門牌號碼「台北市○○街20巷44弄1號之3房
    屋」即為原告主張之坐落「台北市○○區○○段2小段185地
    號，面積51平方公尺，及地上建物即門牌號碼台北市○○區
    ○○路1段237巷3號，建號37號之本國式加強磚造2層樓房，
    面積87.66平方公尺之房屋」（建物及土地登記謄本，見本
    院94年度北調字第8-9頁，建築改良物登記簿、土地登記簿
    ，見本院卷第85-88頁）。
  (三)甲○○到場證稱：「 (起訴狀所附原證2承諾書予證人，請
    問你有看過嗎？)這份承諾書是我寫的，當初是因為我3個弟
    弟都寄居在我家，丁○○、張明滋、乙○○出資，... 我怕
    以後有糾紛所以事先說好買了房子他們3個人就要搬離我和
    平東路一段10巷7號的房子才會簽立這份承諾書。(你知道丁○○、乙○○、張明滋出資的比例？)他們平均出資，金額
    一樣多。(為何他們3個人出資一樣多，只登記乙○○、張明
    滋的名義而沒有登記丁○○的名義？)因為當時原告丁○○
    在警察局工作，原告為了聲請公家分配宿舍所以不能登記為
    系爭房屋的所有人，而且系爭房屋不大住不下3個兄弟，所
    以原告先讓2個弟弟登記為房屋的所有權人並讓他們2個人居
    住，原告自己住公家宿舍。...( 系爭房屋的價金是何時支
    付的？)我父親張金鳳過世前的1、2個月就付款了。(丁○○
    、乙○○、張明滋有無實際拿錢出來買系爭房屋？)他們沒
    有實際拿錢出來，... 我父親是將錢給丁○○、乙○○、張
    明滋要讓他們買房子，所以這筆錢是他們3個人共有的。我
    父親張金鳳把錢交給張明滋，這筆錢是丁○○、乙○○、張
    明滋共有的，由張明滋拿去付款。張金鳳原本就是要把這筆
    錢交給他們3個人買房子，張金鳳先把這筆錢交給張明滋，
    我不知道什麼原因，張明滋自己先去看過系爭房屋而且已經
    交付全部價金，事先張金鳳不知道張明滋已經選定系爭房屋
    ，張明滋交付價金後才告知張金鳳，張金鳳才去看系爭房屋
    ，為了避免紛爭所以簽立承諾書。(提示承諾書上「張明滋
    」簽名，是否為張明滋親自簽名？)是，立書人都是他們親
    自簽名的。」（見本院卷第43頁反面至第44頁反面)
  (四)所謂信託，通常係委託人為自己或第3人之利益，以一定財
    產為信託財產將之移轉於受託人，由受託人管理或處分，以
    達成一定經濟上或社會上之目的之行為，故受託人不特僅就
    信託財產承受權利人之名義，且就信託財產依信託契約所定
    內容得為積極之管理或處分，此即85年1月26日公布之信託
    法第1條之規定。由於本件信託係發生於50年12月間，斯時
    信託法尚未公布施行，尚不得以原告不符信託法之規定，未
    曾登記為系爭不動產之所有人及未經信託登記而否認信託關
    係之存在。
  (五)綜上，可知原告與被告乙○○、張明滋簽訂有系爭承諾書，
    約定：系爭不動產係由3人共同出資購買，以乙○○、張明
    滋之名義登記，但原告仍有所有權1/3，故原告之所有權部
    分1/3係以乙○○、張明滋之名義登記，是以於原告終止信
    託契約後，被告乙○○、張明滋應各返還系爭不動產1/6所
    有權予原告。民法第1148條本文規定：「繼承人自繼承開始
    時，除本法另有規定外，承受被繼承人財產上之一切權利、
    義務。」被告戊○○○為張明滋之繼承人，應受該承諾書之
    拘束，而應返還系爭不動產1/6所有權予原告。
  (六)至原告於被告戊○○○之被繼承人張明滋死亡後才主張信託
    物返還等，係屬原告權利之行使，難以此即否認承諾書之效
    力。又張明滋生前與原告、乙○○訂立之「承諾書」，約定
    原告、張明滋、乙○○共同出資購買系爭房屋，以張明滋、
    乙○○名義登記，但原告仍持有1/3之所有權等，則原告於
    本件毋庸舉證證明其購買土地之資金來源，均併予敘明。
五綜上所述，原告於終止信託契約後，原告對被告乙○○、張明
  滋就系爭土地應有部分各1/6有所有權移轉登記請求權，得請
  求被告乙○○、乙○○就系爭土地應有部分1/6所有權移轉登
  記予原告。被告戊○○○為張明滋之繼承人，應承受張明滋財
  產上之一切權利義務。從而，原告請求被告應將坐落台北市○○區○○段2小段185地號、面積51平方公尺土地，及地上建物
  即建號37號面積87.66平方公尺之本國式加強磚造2層樓房(門
  牌號碼台北市○○區○○路1段237巷3號），1/3所有權移轉登
  記予原告，為有理由，應予准許。
六本件事證已臻明確，兩造所為之其他主張陳述並所提之證據，
  經審酌後，認均與本件之結論無礙，不再一一論述，併予敘明
  。
七結論：原告之訴為有理由，依民事訴訟法第78條、第85條第1
  項前段，判決如主文。
中　　華　　民　　國　　94　　年　　8 　　月　　15　　日
                  民事第五庭    法　官　周美雲
以上正本係照原本作成
如對本判決上訴，須於判決送達後20日內向本院提出上訴狀
中　　華　　民　　國　　94　　年　　8 　　月　　15　　日
                       　　　　 書記官　黃菀茹
